ACORDAO-COMPLETO-2580156

ACÓRDÃO 2936/2023 ATA 10/2023 - PRIMEIRA CÂMARA

VISTA, relatada e discutida a tomada de contas especial instaurada pelo Fundo Nacional de Saúde (FNS) , em virtude de não comprovação da regular aplicação de parte dos recursos repassados pela União ao Fundo Municipal de Saúde de Tarauacá/AC, no exercício de 2012,
ACORDAM os Ministros do Tribunal de Contas da União, reunidos em sessão da 1ª Câmara, ante as razões expostas pelo relator e com fundamento nos arts. 1º, inciso I, 16, inciso III, alíneas "b" e "c" e § 3º, 19, 23, inciso III, 26, 28, inciso II, e 57 da Lei 8.443/1992, c/c os arts. 209, § 7º, 214, inciso III, 215 a 219 e 267 do Regimento Interno do TCU, em:
9.1. rejeitar as alegações de defesa apresentadas por Claudio Amim de Moura e Marilete Vitorino de Siqueira e julgar irregulares as suas contas, condenando-os, solidariamente, ao recolhimento aos cofres do Fundo Nacional de Saúde das quantias a seguir especificadas, atualizadas monetariamente e acrescidas de juros de mora desde as datas indicadas até a data do pagamento:
	Data de ocorrência
	Valor histórico (R$) 

	5/3/2012
	45.385,74

	5/3/2012
	32.071,76

	10/8/2012
	400,00

	11/9/2012
	600,00

	18/9/2012
	23.668,30

9.2. aplicar a Claudio Amim de Moura e a Marilete Vitorino de Siqueira multas individuais de R$ 10.000,00 (dez mil reais) , a serem recolhidas aos cofres do Tesouro Nacional, com atualização monetária calculada da data deste acórdão até a data do pagamento, se este for efetuado após o vencimento do prazo abaixo estipulado; 
9.3. fixar prazo de 15 (quinze) dias, a contar das notificações, para comprovação, perante o Tribunal, do recolhimento das dívidas acima imputadas; 
9.4. autorizar a cobrança judicial das dívidas, caso não atendidas as notificações; 
9.5. autorizar o pagamento das dívidas em até 36 (trinta e seis) parcelas mensais consecutivas, caso venha a ser solicitado pelos responsáveis antes do envio do processo para cobrança judicial; 
9.6. fixar o vencimento da primeira parcela em 15 (quinze) dias, a contar do recebimento das notificações, e o das demais a cada 30 (trinta) dias, com incidência dos respectivos encargos legais sobre o valor de cada parcela; 
9.7. alertar os responsáveis de que a inadimplência de qualquer parcela acarretará vencimento antecipado do saldo devedor; 
9.8. enviar cópia deste acórdão:
9.8.1. ao procurador-chefe da Procuradoria da República no Acre, para as providências cabíveis; e
9.8.2. aos responsáveis e à Diretoria Executiva do Fundo Nacional de Saúde, para ciência.

Tomada de contas especial instaurada em virtude de não comprovação da regular aplicação de parte dos recursos repassados pela União a fundo municipal de saúde no exercício de 2012. Análise de alegações de defesa.

Primeira Câmara

Município de Tarauacá/AC

3. Interessado/Responsáveis:
3.1. Interessado: Fundo Nacional de Saúde (00.530.493/0001-71)
3.2. Responsáveis: Claudio Amim de Moura (XXX.587.832-XX) e Marilete Vitorino de Siqueira (XXX.733.502-XX)

13.1. Ministros presentes: Walton Alencar Rodrigues (Presidente), Jorge Oliveira (Relator) e Jhonatan de Jesus.
13.2. Ministro-Substituto convocado: Augusto Sherman Cavalcanti.

JORGE OLIVEIRA

Adoto como parte deste relatório a instrução elaborada na Unidade de Auditoria Especializada em Tomada de Contas Especial (AudTCE) , acolhida pelos dirigentes daquela unidade (peças 68-70) :
"INTRODUÇÃO
1.	Cuidam os autos de tomada de contas especial instaurada pelo Fundo Nacional de Saúde - MS, originalmente em desfavor de Esperidião Kennedy Rocha de Menezes (CPF: XXX.078.502-XX) e de Marilete Vitorino de Siqueira (CPF: XXX.733.502-XX) , em razão da não comprovação da regular aplicação dos recursos repassados pela União, por meio do Fundo Nacional de Saúde - MS.
HISTÓRICO
2.	Em 25/11/2020, com fundamento na IN/TCU 71/2012, alterada pela IN/TCU 76/2016, e DN/TCU 155/2016, o dirigente da Fundo Nacional de Saúde - MS autorizou a instauração da tomada de contas especial (peça 32) . O processo foi registrado no sistema e-TCE com o número 3205/2020.
3.	Os recursos repassados pelo Fundo Nacional de Saúde - MS ao Fundo Municipal de Saúde de Tarauacá/AC, no período de 1º/1/2012 a 31/12/2013, na modalidade fundo a fundo, foram auditados pelo Departamento Nacional de Auditoria do SUS (Denasus) conforme consignado nos relatórios (peças 2, 3, 4, 5, 6 e 7) . 
4.	O fundamento para a instauração da Tomada de Contas Especial, conforme consignado na matriz de responsabilização elaborada pelo tomador de contas, foi a constatação da seguinte irregularidade: 
Não comprovação da boa e regular aplicação dos recursos repassados pela União, em face da não apresentação de documentos comprobatórios das despesas realizadas com recursos financeiros repassados, na modalidade fundo a fundo, pelo Fundo Nacional de Saúde ao Fundo de Saúde de FUNDO MUNICIPAL DE SAUDE DE TARAUACA, evidenciado nas constatações do Relatório de Auditoria do Denasus nº 14358, ou seja: a) Ausência de documentação comprobatória da despesa, realizada com recursos da conta corrente  nº 66240080, Agência nº 3399, Caixa Econômica Federal; e  b) Ausência de documentação comprobatória da despesa, realizada  com recursos a conta corrente: nº 65240071, Agência nº 3339, Caixa Econômica Federal.
5.	Os responsáveis arrolados na fase interna foram devidamente comunicados e, diante da ausência de justificativas suficientes para elidir a irregularidade e da não devolução dos recursos, instaurou-se a tomada de contas especial.
6.	No relatório (peça 36) , o tomador de contas concluiu que o prejuízo importaria no valor original de R$ 102.125,80, imputando-se a responsabilidade a Esperidião Kennedy Rocha de Menezes, Secretário Municipal de Saúde, no período de 16/2/2012 a 28/9/2012, na condição de gestor dos recursos, e Marilete Vitorino de Siqueira, Prefeita Municipal de Tarauacá/AC, no período de 24/3/2011 a 31/12/2012, na condição de gestora dos recursos. 
7.	Em 8/2/2021, a Controladoria-Geral da União emitiu o relatório de auditoria (peça 39) , em concordância com o relatório do tomador de contas. O certificado de auditoria e o parecer do dirigente do órgão de controle interno concluíram pela irregularidade das presentes contas (peças 40 e 41) .
8.	Em 30/4/2021, o ministro responsável pela área atestou haver tomado conhecimento das conclusões contidas no relatório e certificado de auditoria, bem como do parecer conclusivo do dirigente do órgão de controle interno, manifestando-se pela irregularidade das contas, e determinou o encaminhamento do processo ao Tribunal de Contas da União (peça 42) .
9.	À peça 46 dos autos, foi efetuada a análise relativa à documentação acostada nos autos, tendo o Auditor instrutor efetuado proposta de citar os pretensos três responsáveis relacionados ao ordenamento de defesa. Em discordância parcial, o Diretor da Secex-TCE efetuou Parecer à peça 48, propondo a realização de diligência, a fim de dirimir dúvida sobre a imputação de responsabilidade, conforme texto abaixo:
Ante ao exposto, submetem-se os autos à consideração superior, propondo diligência, com fundamento nos arts. 10, § 1º, e 11, da Lei 8.443/1992, c/c o art. 157, do RI/TCU, ao Departamento Nacional de Auditoria do SUS, para que, no prazo de 30 (trinta) dias:
9.1. esclareça, no âmbito do Relatório de Auditoria 14358, realizado no município de Tarauacá/AC, em relação à constatação 339547, e com base nos documentos que foram apresentados pelo Sr. Antonio Cleiber Menezes Ferraz, então Secretário Municipal de Saúde interino, quem eram os ordenadores de despesa; e
9.2. encaminhe cópia dos documentos apresentados pelo Sr. Antonio Cleiber Menezes Ferraz, e que corroborem a afirmação de quem são os efetivos ordenadores de despesa no período auditado.
9.1.	A proposta foi acolhida (peça 48) , tendo-se realizado a diligência proposta por meio do Ofício 36887/2022-TCU/Seproc, expedido em 28/7/2022 (peça 49) .
9.2.	Em resposta à diligência, foram encaminhados os documentos que formaram a peça 51.
10.	Na instrução antecedente (peça 54) , analisando-se os documentos nos autos, incluídos aí aqueles apresentados em resposta à diligência, concluiu-se pela necessidade de realização de citação para a seguinte irregularidade:
10.1.	Irregularidade: não comprovação da boa e regular aplicação dos recursos repassados pela União, em face da não apresentação de documentos comprobatórios das despesas realizadas com recursos financeiros repassados, na modalidade fundo a fundo, pelo Fundo Nacional de Saúde ao Fundo Municipal de Saúde de Tarauacá/AC, evidenciado nas constatações do Relatório de Auditoria do Denasus 14358:  a) ausência de documentação comprobatória da despesa, realizada  com recursos da conta corrente  66240080, da Agência 3399, da Caixa Econômica Federal; e   b) ausência de documentação comprobatória da despesa, realizada  com recursos da conta corrente 65240071, da Agência 3339, da Caixa Econômica Federal.
10.1.1. Evidências da irregularidade: documentos técnicos presentes nas peças 2, 3, 4, 5, 6, 7, 8, 9, 10 e 11.
10.1.2. Normas infringidas: parágrafo único do artigo 70 da Constituição Federal de 1988, artigo 26, da Lei 10.180, de 6/2/2001, artigos 60, 62, 63 e 64, parágrafo único, e 65, da Lei 4.320, de 17/03/1964; e parágrafo 4º do artigo 139 do Decreto 93.872, de 23/12/1986.
10.1.3. Débitos relacionados aos responsáveis Marilete Vitorino de Siqueira (CPF: 096.733.502 72) e Claudio Amim de Moura (CPF: XXX.587.832-XX) :
Data de ocorrência	Valor histórico (R$) 
	Data de ocorrência
	Valor histórico (R$) 

	5/3/2012
	45.385,74

	5/3/2012
	32.071,76

	10/8/2012
	400,00

	11/9/2012
	600,00

	18/9/2012
	23.668,30

Valor atualizado do débito (sem juros) , em 5/9/2022: R$ 189.492,22
10.1.4. Cofre credor: Fundo Nacional de Saúde - MS.
10.1.5. Responsável: Marilete Vitorino de Siqueira (CPF: XXX.733.502-XX) .
10.1.5.1. Conduta: não apresentar a documentação comprobatória das despesas realizadas com recursos recebidos do Fundo Nacional de Saúde, pelo Fundo Municipal de Saúde de Tarauacá/AC.
10.1.5.2. Nexo de causalidade: a não apresentação da documentação comprobatória impediu o estabelecimento do nexo causal entre as despesas efetuadas e os recursos federais recebidos, no âmbito do Sistema Único de Saúde, não permitindo, assim, aferir a regularidade na utilização dos recursos, resultando em presunção de dano ao erário.
10.1.5.3. Culpabilidade: não há excludentes de ilicitude, de culpabilidade e de punibilidade; é razoável supor que a responsável tinha consciência da ilicitude de sua conduta; era exigível conduta diversa da praticada, qual seja, guardar, manter arquivados e apresentar, aos órgãos fiscalizadores, quando solicitados, os documentos relativos às despesas.
10.1.6. Responsável: Claudio Amim de Moura (CPF: XXX.587.832-XX) .
10.1.6.1. Conduta: não apresentar a documentação comprobatória das despesas realizadas com recursos recebidos do Fundo Nacional de Saúde, pelo Fundo Municipal de Saúde de Tarauacá/AC.
10.1.6.2. Nexo de causalidade: a não apresentação da documentação comprobatória impediu o estabelecimento do nexo causal entre as despesas efetuadas e os recursos federais recebidos, no âmbito do Sistema Único de Saúde, não permitindo, assim, aferir a regularidade na utilização dos recursos, resultando em presunção de dano ao erário.
10.1.6.3. Culpabilidade: não há excludentes de ilicitude, de culpabilidade e de punibilidade; é razoável supor que o responsável tinha consciência da ilicitude de sua conduta; era exigível conduta diversa da praticada, qual seja, guardar, manter arquivados e apresentar, aos órgãos fiscalizadores, quando solicitados, os documentos relativos às despesas.
10.1.7. Encaminhamento: citação.
11.	Apesar de o tomador de contas não haver incluído Claudio Amim de Moura como responsável neste processo, após análise realizada sobre a documentação acostada aos autos, conclui-se que sua responsabilidade deve ser incluída, uma vez que há evidências de que tenha tido participação na irregularidade aqui verificada.
12.	Apesar de o tomador de contas haver incluído Esperidião Kennedy Rocha de Menezes como responsável neste processo, após análise realizada sobre a documentação acostada aos autos, conclui-se que sua responsabilidade deve ser excluída, uma vez que não há evidências de que tenha tido participação na irregularidade aqui verificada.
13.	Em cumprimento ao pronunciamento da unidade (peça 56) , foi efetuada citação dos responsáveis, nos moldes adiante:
	a) Marilete Vitorino de Siqueira - promovida a citação do responsável, conforme delineado adiante:
	Comunicação: Ofício 48377/2022 - Seproc (peça 60) 
Data da Expedição: 21/9/2022
Data da Ciência: 3/10/2022 (peça 63) 
Nome Recebedor: Marilete Vitorino.
Observação: Ofício enviado para o endereço do responsável, conforme pesquisa na base de dados no sistema da Receita Federal, custodiada pelo TCU (peça 58) .
Fim do prazo para a defesa: 18/10/2022
Manifestação da responsável: peça 65.
	
	b) Claudio Amim de Moura - promovida a citação do responsável, conforme delineado adiante:
	Comunicação: Ofício 48378/2022 - Seproc (peça 59) 
Data da Expedição: 21/9/2022
Data da Ciência: 3/10/2022 (peça 62) 
Nome Recebedor: Cláudio Amim de Moura Neto.
Observação: Ofício enviado para o endereço do responsável, conforme pesquisa na base de dados no sistema da Receita Federal, custodiada pelo TCU (peça 58) .
Fim do prazo para a defesa: 18/10/2022
Manifestação do responsável: peça 67.
	
14.	Conforme Despacho de Conclusão das Comunicações Processuais (peça 64) , as providências inerentes às comunicações processuais foram concluídas. 
15.	Transcorrido o prazo regimental, os responsáveis Marilete Vitorino de Siqueira e Claudio Amim de Moura compareceram aos autos, conforme manifestações assentadas às peças 65 e 67, anexaram uma mídia eletrônica supostamente contendo documentos que comprovariam a regular aplicação dos recursos de que trata a presente TCE, mas não apresentaram alegações de defesa. A despeito da apresentação da mídia digital, constatou-se que a mesma se encontrava vazia, não havendo nenhum elemento de prova em favor dos defendentes. Buscou-se contato com os responsáveis, que não se manifestaram.
AVALIAÇÃO DA OCORRÊNCIA DE PRESCRIÇÃO
9.	Em relação à prescrição, o Supremo Tribunal Federal - STF, no Recurso Extraordinário   RE 636.886, fixou a tese, com repercussão geral reconhecida, de que 'é¿prescritível a pretensão de ressarcimento ao erário fundada em decisão de Tribunal de¿Contas' (Tema 899) . Posteriormente, o próprio TCU regulamentou o assunto por meio da Resolução TCU 344, de 11/10/2022, publicada em 21/10/2022, à luz do disposto na¿Lei 9.873/1999, estabelecendo que 'prescrevem em cinco anos as pretensões punitiva e de ressarcimento' nos processos de controle externo, conforme o art. 2º, da¿referida¿norma.
9.1.	Quanto ao termo inicial da contagem do prazo prescricional, o art. 4º prevê o¿seguinte:
Art. 4°¿O prazo de prescrição será contado:
I¿-¿da data em que as contas deveriam ter sido prestadas, no caso de omissão de¿prestação de contas;
II¿-¿da data da apresentação da prestação de contas ao órgão competente para a¿sua¿análise inicial;
III¿-¿do recebimento da denúncia ou da representação pelo Tribunal ou pelos órgãos de controle interno, quanto às apurações decorrentes de processos dessa natureza;
IV¿-¿da data do conhecimento da irregularidade ou do dano, quando constatados em¿fiscalização realizada pelo Tribunal, pelos órgãos de controle interno ou pelo próprio¿órgão ou entidade da Administração Pública onde ocorrer a irregularidade;
V¿-¿do dia em que tiver cessado a permanência ou a continuidade, no caso de¿irregularidade permanente ou continuada.
9.2.	No que se refere às causas de interrupção da prescrição, o art. 5º dispõe:
Art.¿5º¿A prescrição se interrompe:
I - pela notificação, oitiva, citação ou audiência do responsável, inclusive por edital;
II¿-¿por qualquer ato inequívoco de apuração do fato;
III¿-¿por qualquer ato inequívoco de tentativa de solução conciliatória;
IV¿-¿pela decisão condenatória recorrível.
§¿1°¿A prescrição pode se interromper mais de uma vez por causas distintas ou por¿uma mesma causa desde que, por sua natureza, seja repetível no curso do¿processo.
§¿2°¿Interrompida a prescrição, começa a correr novo prazo a partir do¿ato¿interruptivo.
§ 3º Não interrompem a prescrição o pedido e concessão de vista dos autos, emissão¿de certidões, prestação de informações, juntada de procuração ou¿subestabelecimento e outros atos de instrução processual de mero seguimento do¿curso das apurações.
9.3.	No caso concreto, o termo inicial da contagem do prazo prescricional seria a data do relatório de auditoria (peça 2) , será considerada a data de 10/10/2014, nos termos do art. 4º, inciso IV, da Resolução TCU 344/2022.
9.4.	Ademais, verificam-se, nos presentes autos, os seguintes eventos processuais interruptivos da prescrição, ocorridos tanto na fase interna, quanto na fase externa desta¿TCE:
9.5.	fase interna:
a)	Ofício nº 203/SEAUD/AC/DENASUS/MS, de 15/8/2014 (peça 12) , recebido em 21/8/2014 (peça 21) , que encaminhou à responsável Marilete Vitorino de Siqueira a cópia do relatório complementar de auditoria;
b)	Ofício nº 103/SEAUD/AC/DENASUS/MS, de 24/4/2015 (peça 17) , recebido em 30/4/2015 (peça 26) , que encaminhou à responsável Marilete Vitorino de Siqueira a cópia do relatório complementar de auditoria;
c)	Parecer 360-SEI/2017-COPLAO/CGAUD/DENASUS/SGEP/MS, de 15/9/2017, que concluiu pela existência das irregularidades e pela existência de débito a ser ressarcido aos cofres do FNS (peça 8) ;
d)	PARECER Nº 301/2020-NUFTR/SE/MS, de 16/6/2020 (peça 9) , que concluiu pelo débito e necessidade de notificação dos responsáveis; 
e)	OFÍCIO Nº 555/2020/NUFTR/SE/MS, de 16/6/2020, recebido em 25/8/2020 (peça 27) , que notificou a responsável Marilete Vitorino de Siqueira acerca da não aprovação da prestação de contas;
f)	Relatório do Tomador de Contas 529/2020, de 25/11/2020 (peça 36) ;
g)	Relatório de Auditoria E-TCE 3205/2020, de 4/2/2021 (peça 39) ;
9.6.	fase externa:
a)  Data de autuação da tomada de contas especial, pela Secex-TCE: 4/5/2021.
b) Instrução inicial propondo a citação do responsável, em 11/7/2022 (peça 46) ;
c) Pronunciamento da Subunidade técnica corroborando a proposta de citação, em 8/9/2022 (peça 47) ;
d) Pronunciamento da Unidade Técnica acatando a proposta da peça 46, em 8/9/2022 (peça 48) ;
e) Ofícios de citação 48377 e 48378/2022-TCU/Seproc, de 9/9/2022 com os respectivos avisos de recebimento, em 3/10/2022 (peça 59-60 e 62-63) ; 
9.7.	Ao se analisar o termo inicial da contagem do prazo de prescrição, bem como a sequência de eventos processuais indicados no item anterior, os quais têm o condão de interromper a fluência do prazo prescricional, nos termos do art. 5º, da Resolução TCU 344/2022, conclui-se que não houve o transcurso do prazo de 5 (cinco) anos entre o termo inicial da contagem do prazo prescricional (10/10/2014) e os eventos listados nos subitens 9.5 e 9.6 retro. Portanto, levando-se em consideração o entendimento do STF acima mencionado, bem como a vigente regulamentação do Tribunal, não ocorreu, nos autos, a prescrição da pretensão sancionatória e ressarcitória para o TCU. 
9.8.	Já em relação ao responsável Claudio Amim de Moura (CPF: XXX.587.832-XX) , incluído no polo passivo da presente demanda somente em setembro de 2022, conforme peças 54 e 55 dos autos, há que se falar em prescrição tanto da pretensão ressarcitória como da pretensão punitiva, já que não foi arrolado na fase interna processual e não consta nos autos nenhuma notificação para o responsável entre a data da ocorrência das irregularidades e a data de inclusão do mesmo nos autos, conforme entendimento anterior à Resolução TCU 344, de 11/10/2022, publicada em 21/10/2022, à luz do disposto na ¿Lei 9.873/1999, estabelecendo que 'prescrevem em cinco anos as pretensões punitiva e de ressarcimento' nos processos de controle externo, conforme o art. 2º, da¿referida¿norma. De qualquer modo, devidamente citado, por meio do OFÍCIO 48378/2022-TCU/Seproc (peças 59 e 62) , o responsável apresentou manifestação nos autos (peça 67) .
Avaliação da Prescrição Intercorrente 
10.	A RESOLUÇÃO - TCU 344, de 11 de outubro de 2022, estabelece que:
Art. 8º¿Incide a prescrição intercorrente se o processo ficar paralisado por mais de três anos, pendente de julgamento ou despacho, sem prejuízo da responsabilidade funcional decorrente da paralisação, se for o caso.
§¿1°¿A prescrição intercorrente interrompe-se por qualquer ato que evidencie o andamento regular do processo, excetuando-se pedido e concessão de vista dos autos, emissão de certidões, prestação de informações, juntada de procuração ou subestabelecimento e outros atos que não interfiram de modo relevante no curso das apurações.
§¿2°¿As causas suspensivas e interruptivas da prescrição principal também suspendem ou interrompem a prescrição intercorrente.
10.1.	Levando-se em consideração a vigente regulamentação do Tribunal, bem¿como o evento processual interruptivo da prescrição, relacionado nos itens 9.5 e 9.6. acima, conclui-se que não houve o transcurso do prazo de¿3¿ (três) anos desde a constatação das irregularidades até a emissão dos atos processuais posteriores e, consequentemente, não¿ocorreu a prescrição intercorrente.
ANÁLISE DOS PRESSUPOSTOS DE PROCEDIBILIDADE DA IN/TCU 71/2012
Avaliação de Viabilidade do Exercício do Contraditório e Ampla Defesa
16.	Verifica-se que não houve o transcurso de mais de dez anos desde o fato gerador sem que tenha havido a notificação dos responsáveis pela autoridade administrativa federal competente (art. 6º, inciso II, c/c art. 19 da IN/TCU 71/2012, modificada pela IN/TCU 76/2016) , uma vez que o fato gerador da irregularidade sancionada ocorreu em 18/9/2012, e os responsáveis foram notificados sobre a irregularidade pela autoridade administrativa competente conforme segue:
16.1.	Marilete Vitorino de Siqueira, por meio do ofício acostado à peça 18, recebido em 25/8/2020, conforme AR (peça 27) .
16.2.	Claudio Amim de Moura, responsável não notificado na fase interna.
Valor de Constituição da TCE 	
17.	Verifica-se, ainda, que o valor atualizado do débito apurado (sem juros) em 1/1/2017 é de R$ 141.136,91, portanto superior ao limite mínimo de R$ 100.000,00, na forma estabelecida conforme os arts. 6º, inciso I, e 19 da IN/TCU 71/2012, modificada pela IN/TCU 76/2016. 
OUTROS PROCESSOS/DÉBITOS NOS SISTEMAS DO TCU COM OS MESMOS RESPONSÁVEIS
18.	Informa-se que foram encontrados processos no Tribunal com os mesmos responsáveis:
	Responsável
	Processo

	Marilete Vitorino de Siqueira
	Processo 016.294/2017-3 [TCE, aberto, 'conversão dos autos do TC Processo 036.037/2016-8 em TCE, por determinação do item 9.2 do Acórdão 1139/2017-TCU-Plenário']
Processo 036.037/2016-8 [SCN, encerrado, 'Ofício nº 251/2016/CFFC-P, de 13/12/2016, do Deputado LEO DE BRITO, Presidente da CFFC, encaminha a PFC nº 80/2016, de sua autoria, que solicita ao TCU fiscalização e controle sobre a utilização dos recursos repassados pelo Fundo Nacional de Desenvolvimento da Educação - FNDE, ao município de Tarauacá-AC, no ano de 2012, destinados à construção de pré-escola']
Processo 014.884/2018-6 [MON, encerrado, 'determinado pelo item 1.6.7 do Acórdão 10222/2017-TCU-Segunda Câmara (processo originador Processo 028.951/2016-6) ']
Processo 025.456/2017-2 [SOLI, encerrado, 'solicitação de cópia do Processo Processo 036.037/2016-8, feita pelo senador Sérgio Petecão, através da Ouvidoria (demanda 294243) ']
Processo 029.198/2017-8 [RA, encerrado, 'FOC - Transferências Voluntárias 2017 - Contrato de repasse Siconv 804327 - Prefeitura Municipal de Tarauacá/AC.']
Processo 017.036/2013-5 [TCE, encerrado, 'INSTAURADA PELO MIN. DA INTEGRAÇÃO NACIONAL NA PREFEITURA MUNICIPAL DE TARAUACÁ/AC, CONTRATO DE REPASSE 201.821-73/2006, Nº NO SIAFI: 570739']

	Claudio Amim de Moura
	Processo 016.294/2017-3 [TCE, aberto, 'conversão dos autos do TC Processo 036.037/2016-8 em TCE, por determinação do item 9.2 do Acórdão 1139/2017-TCU-Plenário']

19.	A tomada de contas especial está, assim, devidamente constituída e em condição de ser instruída.
EXAME TÉCNICO
Da defesa dos responsáveis Marilete Vitorino de Siqueira e Claudio Amim de Moura (peças 65 a 67) :
20.	Os responsáveis Marilete Vitorino de Siqueira e Claudio Amim de Moura, a despeito de manifestação intempestiva, apresentaram defesa, conforme manifestações assentadas às peças 65 e 67. As peças de defesa apresentadas, embora assinados separadamente, contém teor idêntico, informando que estariam sendo encaminhadas as notas fiscais e documentos. Anexaram uma mídia eletrônica supostamente contendo documentos que comprovariam a regular aplicação dos recursos de que trata a presente TCE, mas não apresentaram quaisquer outras alegações de defesa. A despeito da apresentação da mídia digital, constatou-se que a mesma se encontrava vazia, não havendo nenhum elemento de prova em favor dos defendentes. Buscou-se contato com os responsáveis (peça 66) , mas os responsáveis não se manifestaram posteriormente para fins de complementação da defesa que pretendiam produzir.
21.	Da análise procedida acima, verifica-se que os argumentos de defesa não foram suficientes para elidir a irregularidade pela qual estão sendo responsabilizados, de forma que devem ser rejeitados, conforme ver-se-á. 
22.	Sabe-se que a jurisprudência do TCU é firme no sentido de que cabe ao responsável demonstrar o nexo causal entre os recursos federais repassados e os gastos incorridos na execução das despesas, pela apresentação, por exemplo, das notas de empenho, dos recibos, das notas fiscais e dos extratos bancários, entre outros documentos exigíveis, permitindo, assim, que reste efetivamente confirmada a execução das despesas com os recursos federais transferidos.
23.	O entendimento no âmbito do TCU é de que a responsabilidade dos jurisdicionados, perante o Tribunal, é de natureza subjetiva, mas a mesma é caracterizada mediante a presença de simples culpa stricto sensu, sendo desnecessária a caracterização de conduta dolosa ou má-fé do gestor, para que este seja responsabilizado. Desse modo, é suficiente a identificação da conduta do responsável que caracterize sua culpa, seja por imprudência, imperícia ou negligência, e a demonstração do nexo de causalidade entre a conduta culposa (stricto sensu) e a irregularidade que ocasionou o dano ao erário.
24.	Por conseguinte, a falta de comprovação da correta aplicação dos recursos federais transferidos, diante da ausência da documentação comprobatória e, por conseguinte, do aludido nexo causal, como restou evidenciado no presente caso, configura ofensa não só às regras legais, mas também aos princípios basilares da administração pública, já que, ao final e ao cabo, o gestor deixa de prestar satisfação à sociedade sobre o efetivo emprego dos recursos públicos postos sob a sua responsabilidade, dando ensejo, então, à presunção legal de dano ao erário pelo desvio dos recursos federais.
25.	Destarte, nas alegações de defesa apresentadas, o defendente não demonstrou, por meio de elementos de prova suficientes, a correta utilização dos recursos de que tratam os presentes autos e as despesas que alega ter feito com os ditos valores a que foram destinados. 
26.	Assim, diante das análises efetuadas em relação à existência de fatos novos que pudessem mudar o entendimento acerca da regular utilização dos recursos públicos tratados na presente TCE, perfilha-se pela proposta de que não merecem prosperar as alegações dos defendentes, uma vez que não refutaram ou demonstraram a inocorrência das irregularidades que levaram às glosas de que tratam os autos, podendo-se propor, de imediato, a rejeição das alegações de defesa, além do julgamento pela irregularidade das contas e aplicação da multa prevista no art. 57, da Lei 8.443/1992.
Dolo ou Erro Grosseiro no TCU (art. 28 da LINDB) 
27.	Cumpre avaliar, por fim, a caracterização do dolo ou erro grosseiro, no caso concreto, tendo em vista a diretriz constante do art. 28 do Decreto-lei 4.657/1942 (Lei de Introdução à Normas do Direito Brasileiro - LINDB) acerca da responsabilização de agentes públicos no âmbito da atividade controladora do Estado. Desde a entrada em vigor da Lei 13.655/2018 (que inseriu os artigos 20 ao 30 ao texto da LINDB) , essa análise vem sendo incorporada cada vez mais aos acórdãos do TCU, com vistas a aprimorar a individualização das condutas e robustecer as decisões que aplicam sanções aos responsáveis. 
28.	Acerca da jurisprudência que vem se firmado sobre o tema, as decisões até o momento proferidas parecem se inclinar majoritariamente para a equiparação conceitual do 'erro grosseiro' à 'culpa grave'. Para fins do exercício do poder sancionatório do TCU, tem-se considerado como erro grosseiro o que resulta de grave inobservância do dever de cuidado e zelo com a coisa pública (Acórdão 2391/2018-TCU-Plenário, Relator: Benjamin Zymler, Acórdão 2924/2018-TCU-Plenário, Relator: José Mucio Monteiro, Acórdão 11762/2018-TCU-Segunda Câmara, Relator: Marcos Bemquerer, e Acórdãos 957/2019, 1.264/2019 e 1.689/2019, todos do Plenário, Relator Augusto Nardes) . 
29.	Quanto ao alcance da expressão 'erro grosseiro', o Ministro Antônio Anastasia defende que o correto seria considerar 'o erro grosseiro como culpa grave, mas mantendo o referencial do homem médio' (Acórdão 2012/2022-TCU-Segunda Câmara) . Desse modo, incorre em erro grosseiro o gestor que falha gravemente nas circunstâncias em que não falharia aquele que emprega um nível de diligência normal no desempenho de suas funções, considerando os obstáculos e dificuldades reais que se apresentavam à época da prática do ato impugnado (art. 22 da LINDB) . 
30.	No caso em tela, as irregularidades consistentes na não comprovação da boa e regular aplicação dos recursos repassados pela União, em face da não apresentação de documentos comprobatórios das despesas realizadas com recursos financeiros repassados, na modalidade fundo a fundo, pelo Fundo Nacional de Saúde ao Fundo Municipal de Saúde de Tarauacá, configuram violação não só às regras legais contidas no Parágrafo único do artigo 70 da Constituição Federal de 1988, da Lei nº 10.180, de 06/02/2001, artigos 60, 62, 63 e 64, bem como o parágrafo único deste último, e 65 da Lei nº 4.320, de 17/03/1964, mas também a princípios basilares da administração pública (art. 37, da CF) . Depreende-se, portanto, que a conduta dos responsáveis se distanciou daquela que seria esperada de um administrador médio, a revelar grave inobservância no dever de cuidado no trato com a coisa pública, num claro exemplo de erro grosseiro a que alude o art. 28 da LINDB (Acórdão 1689/2019-TCU-Plenário, Relator Min. Augusto Nardes; Acórdão 2924/2018-TCU-Plenário, Relator Min. José Mucio Monteiro; Acórdão 2391/2018-TCU-Plenário, Relator Min. Benjamin Zymler) . 
CONCLUSÃO
31.	Em face da análise promovida na seção 'Exame Técnico', verifica-se que os responsáveis Marilete Vitorino de Siqueira e Claudio Amim de Moura não lograram comprovar a boa e regular aplicação dos recursos, instados a se manifestar, não tendo colacionado aos autos os elementos de prova suficientes que comprovassem a boa e regular gestão dos recursos de que trata a presente TCE. Ademais, inexistem nos autos elementos que demonstrem a boa-fé dos responsáveis ou a ocorrência de outras excludentes de culpabilidade.
32.	Tendo em vista que não constam dos autos elementos que permitam reconhecer a boa-fé dos responsáveis, sugere-se que as suas contas sejam julgadas irregulares, nos termos do art. 202, § 6º, do Regimento Interno do TCU, com a imputação do débito atualizado monetariamente e acrescido de juros de mora, nos termos do art. 202, § 1º do Regimento Interno do TCU, descontado o valor eventualmente recolhido, com a aplicação da multa prevista no art. 57 da Lei 8.443/1992.
33.	Por fim, como não houve elementos que pudessem modificar o entendimento acerca das irregularidades em apuração, mantém-se a matriz de responsabilização presente na peça 53.
PROPOSTA DE ENCAMINHAMENTO
34.	Diante do exposto, submetemos os autos à consideração superior, propondo ao Tribunal:
	a) excluir da relação processual Esperidião Kennedy Rocha de Menezes;
	b) rejeitar as alegações de defesa apresentadas por Marilete Vitorino de Siqueira e Claudio Amim de Moura;
	c) julgar irregulares, nos termos dos arts. 1º, inciso I, 16, inciso III, alíneas b e c, da Lei 8.443/1992, c/c os arts. 19 e 23, inciso III, da mesma Lei, as contas dos responsáveis Marilete Vitorino de Siqueira e Claudio Amim de Moura, condenando-os solidariamente ao pagamento das importâncias a seguir especificadas, atualizadas monetariamente e acrescidas dos juros de mora, calculadas a partir das datas discriminadas até a data da efetiva quitação do débito, fixando-lhes o prazo de quinze dias, para que comprovem, perante o Tribunal, o recolhimento das referidas quantias aos cofres do Fundo Nacional de Saúde - MS, nos termos do art. 23, inciso III, alínea 'a', da citada lei, c/c o art. 214, inciso III, alínea 'a', do Regimento Interno do TCU.  	
	Data de ocorrência
	Valor histórico (R$) 

	5/3/2012
	45.385,74

	5/3/2012
	32.071,76

	10/8/2012
	400,00

	11/9/2012
	600,00

	18/9/2012
	23.668,30

Valor atualizado do débito (com juros) em 8/11/2022: R$ 192.010,91.
	d) aplicar individualmente aos responsáveis Marilete Vitorino de Siqueira e Claudio Amim de Moura, a multa prevista no art. 57 da Lei 8.443/1992 c/c o art. 267 do Regimento Interno do TCU, fixando-lhes o prazo de quinze dias, a contar da notificação, para que comprovem, perante o Tribunal (art. 214, III, alínea 'a', do Regimento Interno do TCU) , o recolhimento da dívida aos cofres do Tesouro Nacional, atualizada monetariamente desde a data do acórdão que vier a ser proferido por este Tribunal até a data do efetivo recolhimento, se paga após o vencimento, na forma da legislação em vigor;
	e) autorizar, desde logo, a cobrança judicial das dívidas, caso não atendidas as notificações, na forma do disposto no art. 28, inciso II, da Lei 8.443/1992;
	f) autorizar também, desde logo, se requerido, com fundamento no art. 26, da Lei 8.443, de 1992, c/c o art. 217, §1º do Regimento Interno do TCU, o parcelamento da (s) dívida (s) em até 36 parcelas, incidindo, sobre cada parcela, corrigida monetariamente, os correspondentes acréscimos legais, fixando-lhe o prazo de quinze dias, a contar do recebimento da notificação, para comprovar, perante o Tribunal, o recolhimento da primeira parcela, e de trinta dias, a contar da parcela anterior, para comprovar os recolhimentos das demais parcelas, devendo incidir, sobre cada valor mensal, atualizado monetariamente, os juros de mora devidos, no caso do débito, na forma prevista na legislação em vigor, alertando os responsáveis de que a falta de comprovação do recolhimento de qualquer parcela importará o vencimento antecipado do saldo devedor, nos termos do § 2º do art. 217 do Regimento Interno deste Tribunal; 
	g) enviar cópia do Acórdão a ser prolatado à Procuradoria da República no Estado do Acre, nos termos do § 3º do art. 16 da Lei 8.443/1992, c/c o § 7º do art. 209 do Regimento Interno do TCU, para adoção das medidas cabíveis; e
	h) enviar cópia do Acórdão que vier a ser proferido ao Fundo Nacional de Saúde - MS e aos responsáveis, para ciência;
	i) informar à Procuradoria da República no Estado do Acre, ao Fundo Nacional de Saúde - MS e aos responsáveis que a presente deliberação, acompanhada do Relatório e do Voto que a fundamenta, está disponível para a consulta no endereço www.tcu.gov.br/acordaos, além de esclarecer que, caso requerido, o TCU poderá fornecer sem custos as correspondentes cópias, de forma impressa; e
	j) informar à Procuradoria da República no Estado do Acre que, nos termos do parágrafo único do art. 62 da Resolução TCU 259/2014, os procuradores e membros do Ministério Público credenciados nesta Corte podem acessar os presentes autos de forma eletrônica e automática, ressalvados apenas os casos de eventuais peças classificadas como sigilosas, as quais requerem solicitação formal."  (destaques da instrução) 
2.	O Ministério Público junto ao Tribunal (MPTCU) , por sua vez, manifestou-se nos seguintes termos (peça 71) :
" (...)	
8.	Manifesto-me parcialmente de acordo com o deslinde sugerido pela unidade técnica para este processo, consoante breves considerações que passo a tecer nos tópicos seguintes.
9.	Quanto à prescrição das pretensões punitiva e ressarcitória, registrou a unidade técnica que o termo inicial da contagem do prazo prescricional deve corresponder à data da finalização do Relatório de Auditoria do Denasus 14358, qual seja, o dia 10/10/2014 (peça 68, p. 5) . 
10.	Contudo, em situações como a que ora se analisa, preceitua o inciso IV do artigo 4º da Resolução TCU 344/2022 que o prazo prescricional deverá ser contado da data do conhecimento da irregularidade ou do dano, quando constatados em fiscalização realizada pelo TCU, por órgãos de controle interno ou pelo próprio órgão onde ocorrer a irregularidade. 
11.	Portanto, em atenção ao dispositivo supracitado, considero que o prazo prescricional neste caso concreto deva começar a fluir a partir do dia 30/7/2014, data em que encerrou a fase de execução da auditoria empreendida pelo Denasus (peça 2, p. 3) .
12.	Com fundamento no artigo 5º da Resolução TCU 344/2022, a AudTCE elaborou a relação dos eventos que ensejaram a interrupção da prescrição. Tal relação - com a qual manifesto, desde logo, minha anuência - foi registrada no item 9.5 da instrução técnica acostada à peça 68.
13.	Portanto, a partir do termo inicial de contagem do prazo, em 30/7/2014, não houve o transcurso de cinco anos entre as datas dos eventos que resultaram na interrupção prescricional. Por consequência, não se verifica a ocorrência da prescrição de que trata o artigo 2º da Resolução TCU 344/2012.  Outrossim, não se passaram três anos entre os referidos eventos, de modo que também não ocorreu a prescrição intercorrente, prevista no artigo 8º da mesma norma. 
14.	Dessa forma, no caso vertente, com relação à Sra. Marilete Vitorino de Siqueira - gestora responsabilizada desde a fase interna desta TCE, cuja notificação inicial ocorreu de 21/8/2014 (peças 12, 21 e 36) -, não se constata a incidência da prescrição das pretensões punitiva e de ressarcimento ao erário.
15.	A mesma conclusão não se aplica ao Sr. Claudio Amim de Moura, na medida em que a inclusão do ex-secretário na relação processual ocorreu apenas na ocasião de sua citação por esta Corte de Contas, já em outubro de 2022 (peça 62) . 
16.	Por se tratar de matéria de ordem pública, a prescrição deve ser avaliada e, quando for o caso, reconhecida de ofício pelos órgãos julgadores. Ao contrário do que alegou a unidade técnica, o fato de o Sr. Claudio Amim de Moura ter se manifestado em resposta à sua citação não impede que esta Casa conclua pela incidência da prescrição em relação a ele.
17.	Ademais, verifica-se que as falhas identificadas na fiscalização do Denasus ocorreram entre março e setembro de 2012. Por seu turno, conforme já mencionado, a primeira notificação do Sr. Claudio Amim de Moura (concernente à sua citação) viria a ser procedida após o transcurso de prazo superior a dez anos a contar da ocorrência das irregularidades, em patente prejuízo à ampla defesa do responsável. Em vista do exposto, deve este processo ser arquivado em relação ao ex-Secretário Municipal de Finanças.
18.	Quanto aos demais aspectos concernentes à responsabilização delineada pela unidade instrutiva, com efeito, não há nos autos indícios de que o Sr. Esperidião Kennedy Rocha de Menezes tenha concorrido para a ocorrência das irregularidades. Apresenta-se pertinente, portanto, a exclusão do ex-Secretário Municipal de Saúde do polo passivo desta TCE, na forma proposta pela unidade instrutiva. Os enunciados dos acórdãos que transcrevo a seguir respaldam esse entendimento:
Inexistindo provas da atuação do secretário municipal de saúde na gestão de recursos do SUS, sua responsabilidade por eventuais irregularidades na aplicação desses recursos deve ser excluída, a despeito de a direção do SUS lhe ser atribuída como regra, por força do art. 9º, inciso III, da Lei 8.080/1990. (Acórdão 4988/2018-TCU-Primeira Câmara, relator Ministro Vital do Rêgo, ...) 
A presunção de responsabilidade do secretário municipal de saúde em relação à malversação de recursos do SUS (art. 9º, inciso III c/c art. 32, § 2°, da Lei 8.080/1990) é relativa e deve ser afastada na presença de evidências de que o gestor local de saúde não teve participação efetiva na gestão dos recursos. (Acórdão 5884/2021-TCU-Segunda Câmara, relator Ministro Marcos Bemquerer, ...) 
19.	De modo diverso, a documentação encaminhada pelo Denasus em resposta à diligência revelou que a ex-prefeita municipal, Sra. Marilete Vitorino de Siqueira, envolveu-se com o processo de autorização das despesas que foram consideradas inquinadas (peça 51, p. 10-13 e 17-30) . 
20.	Destarte, afigura-se pertinente a imputação de responsabilidade à ex-prefeita, pois, nos termos do enunciado ao Acórdão 6735/2022-TCU-Segunda Câmara (relator Ministro Marcos Bemquerer) , 'embora a direção do Sistema Único de Saúde (SUS) no município seja de competência da respectiva secretaria de saúde ou órgão equivalente (art. 9º, inciso III, da Lei 8.080/1990) , o prefeito responde caso tenha participado de atos e procedimentos irregulares na aplicação dos recursos' (...) .
21.	Verifica-se ainda que o débito foi apropriadamente quantificado, tendo decorrido da ausência de documentação comprobatória de diversas despesas que foram realizadas com os recursos federais. 
22.	Consoante destacou a Secex-TCE, instada a se manifestar acerca das irregularidades, a Sra. Marilete Vitorino de Siqueira limitou-se a anexar uma mídia eletrônica que, segundo alegou, conteria os documentos comprobatórios aptos a demonstrar a licitude na execução das despesas. Todavia, a unidade técnica constatou que a mídia se encontrava vazia. 
23.	Anoto que o dever de prestar contas - que tem como corolário o ônus de comprovar, com os devidos documentos, a boa aplicação de recursos públicos - cabe ao respectivo gestor, na forma do que dispõem o art. 70, parágrafo único, da Constituição Federal, bem como o art. 93 do Decreto-lei 200/1967. 
24.	A ausência de documentação comprobatória das despesas realizadas pelo município impede que se estabeleça o indispensável nexo de causalidade entre esses dispêndios e os recursos federais descentralizados.
25.	Dessa forma, não havendo, nos autos, elementos que permitam concluir pela ocorrência de boa-fé ou de outros excludentes de culpabilidade na conduta da responsável, cabe a este Tribunal proferir, desde logo, o julgamento definitivo de mérito das presentes contas, nos termos do art. 202, § 6º, do Regimento Interno do TCU (RI/TCU) .
26.	Diante do exposto, este membro do Ministério Público junto ao TCU manifesta-se parcialmente de acordo com proposta de encaminhamento formulada pela unidade técnica e - por entender que o julgamento pela irregularidade das contas, a condenação em débito e a cominação de multa devam recair exclusivamente sobre a Sra. Marilete Vitorino de Siqueira - propõe o arquivamento deste processo em relação ao Sr. Claudio Amim de Moura, com fundamento no art. 1º da Lei 9.873/1999, c/c os arts. 2º, 8º e 11 da Resolução TCU 344/2022, bem como no art. 6º, inciso II, da Instrução Normativa TCU 71/2012." (destaques do parecer) 
	É o relatório.

não há

Procurador Sergio Ricardo Costa Caribé

TOMADA DE CONTAS ESPECIAL. AUSÊNCIA DE DOCUMENTAÇÃO COMPROBATÓRIA DE DESPESAS RELATIVAS A RECURSOS REPASSADOS PELO FUNDO NACIONAL DE SAÚDE. CITAÇÃO. NÃO OCORRÊNCIA DE PRESCRIÇÃO, NEM DE PREJUÍZO À AMPLA DEFESA. INSUFICIÊNCIA DAS RESPOSTAS PARA ELIDIR O DANO. IRREGULARIDADE DAS CONTAS DA EX-PREFEITA E DO EX-SECRETÁRIO MUNICIAL DE FINANÇAS. DÉBITO. MULTAS. 1. Para fins de contagem do prazo prescricional, a data do conhecimento da irregularidade em fiscalizações (art. 4º, inciso IV, da Resolução-TCU 344/2022) corresponde àquela na qual há o registro formal dos achados de auditoria, ou seja, à data em que assinado o respectivo relatório juntado ao processo. 2. O transcurso do lapso de dez anos para dispensa de instauração da tomada de contas especial (art. 6º, inciso II, da Instrução Normativa-TCU 71/2012) deve ser avaliado em confronto com os elementos disponíveis em cada caso, com o objetivo de verificar se houve, de fato, prejuízo ao pleno exercício do contraditório e da ampla defesa.

TOMADA DE CONTAS ESPECIAL (TCE)

Trata-se de tomada de contas especial instaurada pelo Fundo Nacional de Saúde (FNS) , originalmente em desfavor de Esperidião Kennedy Rocha de Menezes e de Marilete Vitorino de Siqueira (ex-secretário municipal de Saúde e ex-prefeita de Tarauacá/AC, respectivamente) , em virtude de não comprovação da regular aplicação de parte dos recursos repassados pela União ao Fundo Municipal de Saúde (FMS) , no exercício de 2012, na modalidade fundo a fundo. 
2.	Após a realização de diligência, a unidade instrutora descaracterizou a responsabilidade de Esperidião Kennedy Rocha de Menezes, por falta de prova de que tenha atuado na ordenação das despesas dos recursos do FMS, e efetuou, por delegação de competência do então relator, Ministro-Substituto André Luís de Carvalho, a citação da ex-prefeita e do ex-secretário municipal de Finanças, Cláudio Amim de Moura, pelo valor do débito apurado (R$ 102.125,80) , decorrente da ausência de documentação comprobatória de algumas despesas.
3.	Analisadas as respostas, a AudTCE sugeriu, em suma, excluir Esperidião Kennedy Rocha de Menezes da relação processual e julgar irregulares as contas dos responsáveis citados, com imputação de débito solidário e multas individuais.
4.	O MPTCU concordou com essa proposta, exceto quanto à responsabilização de Cláudio Amim de Moura, considerando possível prejuízo à ampla defesa pelo transcurso de prazo superior a dez anos entre a fiscalização do Departamento Nacional de Auditoria do Sistema Único de Saúde (Denasus) que originou este processo e sua citação no âmbito deste Tribunal.
5.	Manifesto-me de acordo com os fundamentos dos pareceres quanto à configuração de dano ao erário, tendo em vista principalmente que, embora os responsáveis tenham afirmado que apresentavam a este Tribunal os documentos demonstrativos das despesas (peças 65 e 67) , as mídias entregues não possuem conteúdo.
6.	Lembro que é pacífica e numerosa a jurisprudência no sentido de que compete ao gestor provar a boa e regular aplicação dos recursos públicos, por expresso mandamento constitucional e legal (arts. 70, parágrafo único, da Constituição Federal e 93 do Decreto-lei 200/1967, entre outros diplomas normativos) .
7.	Também estou de acordo com a não ocorrência de prescrição da pretensão ressarcitória e punitiva neste processo, tendo em conta que, a partir do início da fruição do prazo, na data da emissão do primeiro relatório de fiscalização do Denasus (10/10/2014 - peça 2) , não transcorreu prazo superior a cinco anos entre os eventos listados na instrução (peça 68) nem houve paralisação do processo por mais de três anos (arts. 2º e 8º da Resolução-TCU 344/2022) .
8.	Anoto que o MPTCU ponderou que tal prazo deveria começar a ser contado na data em que se encerrou a fase de execução da auditoria empreendida pelo Denasus (30/7/2014, peça 2, p. 3) . Contudo, entendo, na linha do Acórdão 2643/2022-TCU-Plenário (relator: Ministro-Substituto Augusto Sherman) , por exemplo, que, para fins de aplicação do disposto no art. 4º, inciso IV, da Resolução-TCU 344/2022, a data do conhecimento da irregularidade em fiscalizações corresponde àquela na qual há o registro dos achados de auditoria, ou seja, à data em que assinado o respectivo relatório juntado aos autos.
9.	Ainda observo que os documentos emitidos na fase interna deste processo em 23/4/2015 (relatório complementar de auditoria - peça 5) , 15/9/2017, 17/6/2020 (pareceres técnicos - peças 8-9) , 25/11/2020 (relatório do tomado de contas - peça 36) e 4/2/2021 (relatório de auditoria do Controle Interno - peça 39) correspondem a causas objetivas de interrupção do prazo de prescrição, que atingem a todos os possíveis responsáveis indistintamente ao versarem sobre atos inequívocos de apuração dos fatos de natureza geral (art. 5º, inciso II, da Resolução-TCU 344/2022) .
10.	Nesse ponto, aquiesço à conclusão do MPTCU de que a manifestação de Cláudio Amim de Moura em resposta à citação não inviabilizaria o reconhecimento da prescrição em relação a este responsável. Constato, porém, que no presente caso a prescrição não se configurou.
11.	Mesmo que esse gestor somente tenha sido notificado no âmbito deste Tribunal em 3/10/2022 (peça 62) - ato que importou em interrupção de natureza pessoal com efeitos somente em relação ao ex-secretário municipal de Finanças (art. 5º, inciso I, da norma) -, as múltiplas causas interruptivas de natureza objetiva evidenciam a não consumação da prescrição também para ele.
12.	Poder-se-ia cogitar eventual prejuízo à sua defesa, conforme proposta do MPTCU, uma vez que os valores originários do débito se referem a repasses efetuados entre março e setembro/2012. Entretanto, entendo não ser aplicável as disposições do art. 6º, inciso II, da Instrução Normativa-TCU 71/2012 à situação, porque se trata de hipótese de "dispensa" de instauração da tomada de contas especial pelo TCU, e não de comando imperativo.
13.	A propósito, cito o seguinte enunciado extraído da jurisprudência selecionada deste Tribunal, que ilustra o entendimento do TCU sobre o assunto (Acórdão 550/2020-TCU-Plenário, relator: ministro Vital do Rêgo) :
O transcurso do lapso de dez anos para dispensa de instauração da tomada de contas especial, apesar de admitido em tese, precisa ser avaliado em confronto com os elementos disponíveis em cada caso, com o objetivo de verificar se houve, de fato, prejuízo ao pleno exercício do contraditório e da ampla defesa. 
14.	Ao comparecer aos autos com supostos documentos comprobatórios das despesas, o ex-secretário municipal de Finanças deixou transparecer que os possui, ainda que não tenha cumprido com sua obrigação de prestar as contas de forma adequada.
15.	Desse modo, caracterizada a responsabilidade desse ex-gestor, assim como da ex-prefeita, e não havendo elementos que evidenciem a boa-fé nas suas ações, impõe-se julgar irregulares as respectivas contas, com imputação de débito e multas.
16.	Por fim, concordo com ambos os pareceres quanto à exclusão de Esperidião Kennedy Rocha de Menezes, ex-secretário municipal da Saúde, da relação processual, pois os documentos juntados aos autos provam que os recursos eram efetivamente geridos pelo ex-secretário municipal de Finanças e pela ex-prefeita (peças 2, p. 21; e 51, p. 10-13 e 17-30) .
17.	Todavia, deixo de incluir comando específico nesse sentido na deliberação a ser proferida, porquanto esse responsável não mais figura como responsável no cadastro do processo, tendo sido excluído em 8/9/2022. 
	Ante o exposto, acolho os fundamentos dos pareceres no que não contrariarem o exposto nesta peça e VOTO no sentido de que o Tribunal adote a minuta de acórdão que ora submeto à deliberação deste Colegiado.
TCU, Sala das Sessões, em 18 de abril de 2023.
JORGE OLIVEIRA 
Relator